【裁判字號】    89,訴,222
【裁判日期】    891031
【裁判案由】    違反槍砲彈藥刀械管制條例
【裁判全文】
臺灣士林地方法院刑事判決                          八十九年度訴字第二二二號
    公  訴  人  臺灣士林地方法院檢察署檢察官
    被      告  甲○○
    指定辯護人  本院公設辯護人姜惠如
右列被告因違反槍砲彈藥刀械管制條例案件，經檢察官提起公訴（八十九年度偵字第
三一二五號），本院判決如左：
    主  文
甲○○無罪。
    理  由
一公訴意旨略以：被告甲○○於民國八十九年一月間，在臺北市中興橋下跳蚤市場，
  以新臺幣（以下同）二千元之代價，購得改造左輪手槍一支後，即將之置放於臺北
  市○○區○○街一四巷四號二樓住處，未經許可而持有之。嗣於八十九年三月十六
  日下午四時四十分許，為警在上址查獲，並扣得改造左輪手槍一支、不具殺傷力之
  子彈四顆，因認被告涉犯有槍砲彈藥刀械管制條例第十條第四項之未經許可持有改
  造模型槍罪嫌云云。
二公訴人認被告涉有上開罪嫌，無非係以：被告坦承持有上開改造左輪手槍，且該槍
  彈經送請鑑定，認其以擊發底火引爆子彈內火藥為發射動力，倘裝填子彈機械性能
  良好，具威力之發射動能達二十焦耳＼平方公分，認具殺傷力，有內政部警政署刑
  事警察局八十九年三月二十三日刑鑑字第三六三四八號鑑驗通知書及其檢附之槍枝
  殺傷力鑑驗說明在卷可按，資為論據。
三訊據被告固坦承持有上開玩具手槍之事實不諱，惟堅決否認上開犯行，辯稱：該槍
  係玩具槍枝，不知係違法行為等語。
四按犯罪事實應依證據認定之，無證據不得推定其犯罪事實，刑事訴訟法第一百五十
  四條定有明文。而得為訴訟上之證明者，無論為直接或間接證據，須客觀上於一般
  人均不致有所懷疑，而達於確信之程度者，始可據為有罪之認定；倘其證明尚未達
  於確信之程度，尚有合理可疑存在時，即難據以為被告不利之認定。復按，槍砲彈
  藥刀械管制條例第四條所稱各式槍砲，應以能發射金屬或子彈，具有殺傷力或破壞
  性，始足當之，蓋槍砲彈藥刀械管制條例係屬對物管制之特別法，為一對具有殺傷
  力或破壞性器物為統一完整管制之立法，若槍枝無法發射金屬或子彈，而未具殺傷
  力，自非槍砲彈藥刀械管制條例所稱之槍砲，自無庸加以管制。又該條例第十條所
  稱之「改造模型槍」，係指由產製槍械合法廠商製造之不具發射功能制式槍枝模型
  ，經加工改造或得輕易改裝或加裝而具有發射功能及殺傷力之槍枝；而同條例第十
  一條之「其他可發射金屬或子彈具有殺傷力之各式槍砲」，係指同條例第四條第一
  款列舉各式槍砲以外，經製造、改造具殺傷力之其他各式槍砲，以玩具槍改造並具
  殺傷力者，亦屬之，且該條所稱之槍砲，必係槍砲本身之設計適於發射金屬或子彈
  ，始得認其本身具有殺傷力，倘槍砲本身無法發射金屬或子彈，抑縱得發射金屬、
  子彈，但槍砲本身亦會毀損甚而傷及發射人者，因該等槍砲之持有人事實上不可能
  以之發射金屬、子彈而殺傷他人，自應認其不具殺傷力，此觀諸同條例第十一條、
  第四條之規定自明。末查，槍砲彈藥刀械管制條例第十一條第一項規定：未經許可
  ，製造、販賣或運輸第四條第一款所稱其他可發射金屬或子彈具有殺傷力之各式槍
  砲行為，乃指行為人之故意行為，亦即行為人需對其所欲製造之物乃該條例第四條
  第一款所示之具有殺傷力槍砲乙節，主觀上有所認識，並進而為之，若行為人主觀
  上對該槍枝屬於槍砲彈藥刀械管制條例第四條第一款之具有殺傷力槍砲，並無認識
  ，即難以該罪相繩。
五經查：
(一)本件扣案槍枝係玩具手槍，並未經過改造，非改造之模型槍等情，業據鑑定人即刑
  事警察局鑑識人員乙○○到庭鑑定無訛（參見本院八十九年七月十八日訊問筆錄）
  ，核與法務部調查局八十九年九月五日陸(三)字第八九一七二七四八號鑑定通知書
  鑑定結果第三點所稱：「送鑑槍枝非制式槍械且未經改裝改造不能發射制式槍彈」
  等語相符，與起訴法條槍砲彈藥刀械管制條例第十條第四項構成要件尚有未合，合
  先敘明。
(二)就扣案之手槍是否符合「其他可發射金屬或子彈具有殺傷力」乙節，經送請內政部
  警政署刑事警察局鑑定結果略稱：「送鑑改造左輪手槍壹枝（槍枝管制編號000
  0000000號），認係由仿SMITH & WESSON廠轉輪手槍製造之塑膠玩具手槍，
  槍管及轉輪彈倉為塑膠材質且已暢通，以打擊底火（藥）引爆子彈內火藥為發射動
  力，至於是否具有殺傷力，請卓參隨附之『槍枝殺傷力鑑驗說明』」，此有該局八
  十九年三月二十三日刑鑑字第三六三四八號鑑驗通知書一件在卷足憑，該附送之「
  槍枝殺傷力鑑驗說明」則另載有：「(一)送鑑槍枝係以擊發底火（藥）引爆子彈內火
  藥為發射動力，依本局對同型式同材質之槍枝實驗結果，倘裝填子彈適當（即裝填
  底火、適量火藥及金屬彈丸等使成為適合送鑑槍枝擊發，構造完整之子彈），則其
  最具威力之發射動能，均可達二十焦耳／平方公分以上，足以穿入人體皮肉層。(二)
  槍枝材質部份如為塑膠，則於發射前述子彈時，因子彈之爆炸高壓，可能造成爆裂
  ；雖其彈頭仍可射出，且其發射動能，均可達二十焦耳／平方公分以上，均認具殺
  傷力；惟其爆裂所造成之碎片，極易傷及持槍者。基於土造槍彈具不穩定性，本局
  統案實驗如上，不再個案測試」等語。由上可知，內政部警政署刑事警察局為維護
  鑑定人之安全，未就扣案槍枝實際裝填子彈予以試射，僅以同型槍枝過去測試結果
  為據，提供「槍枝殺傷力鑑驗說明」之定型化文書供法院參考，並非就個別槍枝之
  特性，更為精密之鑑驗以確認是否具有殺傷力，此據鑑定人即刑事警察局鑑識人員
  乙○○到庭陳述屬實（參見本院八十九年七月十八日訊問筆錄），則扣案槍枝與該
  「槍枝殺傷力鑑驗說明」中所述實驗槍枝之材質、機能、構造是否完全相同？如裝
  填子彈實際射擊之發射動能，是否確能達到二十焦耳＼平方公分以上而具有殺傷力
  ？既未經科學方法驗證，自不能全然無疑，僅以該局以前就類似槍枝之試驗情形作
  為本案扣案槍枝之鑑定結果，即難辭擬制推測之嫌。且該「槍枝殺傷力鑑驗說明」
  第三項第(一)點所云最具威力之發射動能，可達二十焦耳／平方公分以上，足以穿入
  人體皮肉層，係在「倘裝填子彈適當」之假設前提下，方屬可能，則在未具體試射
  之情況下，顯然無法認定扣案手槍之發射動能可達二十焦耳／平方公分以上。況參
  諸上開「槍枝殺傷力鑑驗說明」第三點第(二)點之說明，槍枝材質部份如為塑膠，則
  於發射前述適當子彈時，因子彈之爆炸高壓，可能造成爆裂（槍枝膛炸）；甚至其
  爆裂所造成之碎片，極易傷及持槍者，可見所謂發射動能可達二十焦耳之適當子彈
  ，事實上無法有效擊發或重覆發射。
(三)經本院再送法務部調查局鑑定該槍枝是否具有殺傷力及有無火藥殘留，鑑定結果略
  稱：「一附頁照片一送鑑槍枝（0000000000）係仿美國S & W 357
  MAGNUM 形式，由外表鍍以金屬之塑膠材料製成之遊戲槍械，該槍彈輪雖無法隨板
  機的動作而轉到定位，但仍能操作擊發適合子彈。二以乾淨棉花擦拭送鑑槍枝槍管
  及彈輪，於棉花上黏附甚多疑似火藥殘跡灰黑色灰燼如照片二，復以火炸藥檢驗試
  劑檢驗棉花上灰黑色灰燼，由其呈色反應顯示該灰燼中殘留有火藥成分如照片三。
  三送鑑槍枝非制式槍械且未經改裝改造不能發射制式槍彈，其是否具有殺傷力端視
  所發射的子彈是否經過改造暨其改裝情形而定，如有無金屬彈頭、內部是否添加火
  藥以增加發射動能等，本案未附送子彈，本實驗室不宜任取子彈試射以鑑驗其是否
  具有殺傷力」等語，此有該局八十九年九月五日陸(三)字第八九一七二七四八號鑑
  定通知書暨照片三幀附卷足參。上開鑑定通知書既已敘明該槍枝為遊戲用塑膠材質
  槍械，未經改裝改造，不能發射制式槍彈，其是否具有殺傷力須視所發射之子彈有
  無經過改造、改裝以增加發射動能而定，而本件扣案子彈四顆，前經臺灣士林地方
  法院檢察署送內政部警政署刑事警察局鑑驗結果，認其中一顆為玩具金屬彈殼，另
  三顆為玩具子彈改造而成，無法擊發，均不具殺傷力，此有該局八十九年三月二十
  三日刑鑑字第三六三四八號鑑驗通知書足考，非法務部調查局鑑定通知書所稱之適
  當子彈。故依法務部調查局鑑定結果而言，雖未完全排除該槍枝發射適當子彈可能
  具有殺傷力之情形，然亦未能肯定該槍枝必定具有殺傷力；況扣案子彈不具殺傷力
  ，被告縱曾自扣案槍枝發射扣案子彈而殘餘火藥成分，觀諸鑑定意旨，亦不具殺傷
  力，則扣案槍枝是否具有殺傷力顯然仍有合理懷疑存在。
(四)綜上所述，前揭二次鑑定均未經裝填子彈實際測試，然槍枝是否具殺傷力，乃屬事
  實問題，本有待專門技術人員就特定之物體加以鑑定，自不能以其他案件經扣案之
  同類型手槍，經鑑定之結果具有殺傷力，即類推適用本案之扣案手槍同具殺傷力（
  最高法院八十六年度台上字第七五○七號判決意旨參照）。是本件扣案手槍依其本
  身之材質、結構及設計、功能而言，尚難肯認係具有殺傷力之槍砲。此外，復查無
  其他積極證據足資認定被告有何違反槍砲彈藥刀械管制條例之犯行。揆諸首揭說明
  ，既不能證明被告犯罪，自應諭知無罪之判決。
據上論斷，應依刑事訴訟法第三百零一條第一項前段，判決如主文。
本案經檢察官徐文豪到庭執行職務。
中      華      民      國      八十九      年    十    月    三十一    日
                                臺灣士林地方法院刑事第四庭
                                            法  官  陳  玉  曆
右正本證明與原本無異。
如不服本判決，應於判決送達後十日內，向本院提出上訴狀。
                                            書記官  陳  鳳  嬌
中      華      民      國     八十九    年     十一    月      二      日


司法院資訊處製作；財團法人民間司法改革基金會備份。
